臺灣臺北地方法院刑事判決　　　　　　　 95年度自字第100號
　　自　訴　人　甲○○
　　自訴代理人　謝諒獲律師
　　被　　　告　丁○○
上開被告因偽造文書等案件，經自訴人提起自訴，本院判決如下
：
    主  文
丁○○無罪。
    理  由
一、自訴意旨略以：
  (一)被告丁○○於民國八十九年八月一日間受自訴人甲○○委任
    購買穩懋半導體股份有限公司（下稱穩懋公司）股票二十張
    ，購買價格為新臺幣（下同）四十萬元，然被告當時以四十
    萬元購得之穩懋公司股票為三十二點四張，且被告購得穩懋
    公司股票後亦未依約定交付自訴人而予以侵占，因認被告係
    涉犯刑法第三百三十九條之詐欺自訴人以四十萬元之價格購
    買穩懋公司股票二十張、涉犯刑法第三百三十五條第一項之
    侵占所購得穩懋公司股票罪及背信罪嫌。
  (二)被告於九十一年八月十九日與丙○○基於通謀虛偽意思表示
    而將其所有坐落臺北市○○區○○段三小段九○七地號土地
    、門牌號碼為臺北市○○街三二巷二號六樓之一之房屋及基
    地（下稱系爭房地）設定抵押權與丙○○，被告此部分犯行
    涉犯刑法第二百十三條之使公務員登載不實罪嫌。
  (三)被告明知本票未載發票日為無效且系爭房地業已設定抵押權
    與銀行及丙○○，而抵押權設定之總額業已超過系爭房地之
    可賣價格，自訴人所得取得之剩餘價值業已不足二百萬元，
    被告竟於九十一年、九十二年間以簽發未載發票日之本票二
    張（票面金額分別為二萬元、五萬三千元）、願設定抵押權
    與自訴人及將系爭房地移轉過戶與自訴人且隱匿未告知系爭
    房地已有前二抵押權登記之詐術方式，使自訴人陷於錯誤而
    交付款項二百萬元，因認被告此部分行為涉犯刑法第三百三
    十九條第一項之詐欺取財罪嫌。
  (四)被告於九十五年五月三日將受強制執行之際，竟將系爭房地
    脫產，涉犯刑法第三百五十六條之損害債權罪嫌。
二、按犯罪事實應依證據認定之，無證據不得認定犯罪事實，又
    不能證明被告犯罪者，應諭知無罪之判決，刑事訴訟法第一
    百五十四條第二項及第三百零一條第一項分別定有明文。次
    按認定犯罪事實所憑之證據，雖不以直接證據為限，間接證
    據亦包括在內；然而無論直接或間接證據，其為訴訟上之證
    明，須於通常一般之人均不致有所懷疑，而得確信其為真實
    之程度者，始得據為有罪之認定，倘其證明尚未達到此一程
    度，而有合理之懷疑存在時，事實審法院復已就其心證上理
    由予以闡述，敘明其如何無從為有罪之確信，因而為無罪之
    判決，尚不得任意指為違法，最高法院則著有七十六年臺上
    字第四九八六號判例要旨可參。另按刑法第三百三十九條第
    一項詐欺罪之成立，以意圖為自己或第三人不法所有，以詐
    術使人將本人或第三人之物交付為要件。所謂以詐術使人交
    付，必須被詐欺人因其詐術而陷於錯誤，若其所用方法，不
    能認為詐術，亦不致使人陷於錯誤，即不構成該罪，最高法
    院著有四十六年臺上字第二六○號判例要旨可參。
三、自訴人認被告涉犯上開罪嫌，係以被告所簽發未載發票日之
    本票二張、財政部臺北市國稅局於九十五年七月七日核發被
    告之財產歸屬資料清單、被告於九十一年十二月十七日書寫
    之借據及證明書、被告於九十二年三月十二日簽立之償債計
    畫書、於八十九年八月一日匯款四十萬元進入穩懋公司帳戶
    之跨行匯款回單、財政部臺北市國稅局所核發被告九十四年
    度綜合所得稅各類所得資料清單、自訴人於九十五年五月三
    日以被告所簽發本票取得之本票裁定聲請強制執行之書狀、
    上開本票裁定經本院於九十五年七月二十日公示送達之公告
    資料為論據。訊據被告固承認其簽具上開未載發票日之本票
    二張、於九十一年十二月十七日書寫上開借據及證明書、於
    九十二年三月十二日簽立償債計畫書，且曾向自訴人借款二
    百萬元，再加上其餘零星借款共約二百二十萬元，經其清償
    十二萬元之人民幣後，現尚有新臺幣（下同）約一百七十五
    萬七千元債務未償還等情，且不否認自訴人於八十九年八月
    一日曾匯款四十萬元進入穩懋公司帳戶，其於八十九年八月
    一日因員工現金認股認得穩懋公司股份三萬二千四百股，自
    訴人並未取得任何穩懋公司股票，且自訴人於九十五年五月
    三日以本票裁定對其聲請強制執行等情，惟堅決否認有何自
    訴人所指之上開犯行，並辯稱：因穩懋公司之股票係讓員工
    認股，並未對外發行，僅有身為穩懋公司員工之伊可認股，
    且每次認股之價格不一，有十元、十五元、二十元及二十五
    元，市面流通更最高達二十八元，當時自訴人想要向伊購買
    穩懋公司之股票，才與伊約定以每股二十元之價格購買伊將
    來可獲取之穩懋公司股票二十張，伊亦同意將名下之穩懋公
    司股票轉讓給自訴人，伊並未受自訴人委託代為購買穩懋公
    司之股票，後來伊要向自訴人借款時，伊因自訴人之要求乃
    於九十一年十二月十七日簽下證明書及借據。另系爭房地在
    伊向自訴人借款前幾個月，即已設定抵押權與銀行及丙○○
    ，伊確實係因向丙○○借款而將系爭房地設定抵押權與丙○
    ○，並無通謀虛偽意思表示，後來伊向自訴人借款二百萬元
    時，自訴人即已知系爭房地上前有銀行及丙○○設定之抵押
    權，伊並未欺騙自訴人。此外伊之財產本來就不多，向自訴
    人借款時，伊投資股票損失大約一千多萬元，系爭房地被法
    院拍賣，車子亦遭拍賣，伊並未損害債權等語。經查：
  (一)證據能力部分：
    被告及自訴人對於以下本院作為判斷依據之各項證據資料，
    均同意或不爭執其證據能力，本院審酌該等言詞供述及書面
    作成時之情況認為適當，均無不宜作為證據之情事，依刑事
    訴訟法第一百五十九條之五規定，均得作為證據。
  (二)實體認定部分：
  (1)本案被告於九十一年四月十五日、九十一年八月十九日將系
    爭房地先後設定抵押權與安泰商業銀行及證人丙○○，前者
    為最高限額抵押權四百八十萬元，後者為本金最高限額抵押
    權八十五萬元，被告將系爭房地設定抵押權與銀行及證人丙
    ○○後曾向自訴人借款二百萬元，被告事後僅償還自訴人十
    二萬元之人民幣，且被告曾簽立上開未載發票日之本票二張
    （票面金額為新臺幣（下同）二萬元、五萬三千元）、於九
    十一年十二月十七日書寫之借據及證明書、於九十二年三月
    十二日簽立償債計畫書。另自訴人前於八十九年八月一日匯
    款四十萬元進入穩懋公司帳戶，而被告於八十九年八月一日
    因員工現金認股認得穩懋公司股份三萬二千四百股，自訴人
    並未自被告處取得任何穩懋公司股票，且自訴人於九十五年
    五月三日以本票裁定為強制執行名義對被告聲請強制執行等
    情，為被告與自訴人所不爭執，且有上開本票、借據、證明
    書、償債計畫書、跨行匯款回單及自訴人提出之聲請強制執
    行資料及臺北市古亭地政事務所於九十五年十二月十二日所
    發北市古地三字第○九五三一九九一二○○號函覆抵押權設
    定資料（見本院卷第一六六頁至第一七六頁）、穩懋公司於
    九十五年十二月十四日所發（九五）穩懋字第○六九號函覆
    資料（見本院卷第一七七頁至第一七八頁）在卷可資佐證，
    上開事實自堪信為真實。
  (2)就自訴人自訴被告關於穩懋公司股票部分：
  1.本案自訴人所指曾於八十九年間委託被告代為購買穩懋公司
    股份二萬股一節，為被告所否認，並以自訴人係向其購買其
    員工認股之穩懋公司股份二萬股等情置辯，觀諸自訴人提出
    被告於九十一年十二月十七日簽立之證明書，內容固有自訴
    人委託被告購買穩懋公司股票之記載，然參以自訴人提出被
    告簽立之借據（見本院卷第七頁），可知被告係於九十一年
    十二月十七日另行向自訴人借款時同時簽立借據及上開證明
    書，而被告於八十九年間所得認購之穩懋公司股份僅身為穩
    懋公司員工即被告所得認購，亦如前述，且上開證明書簽立
    時點與自訴人匯款四十萬元之八十九年八月一日復有超過二
    年之時間差距，本案應以被告所述自訴人係以每股二十元之
    價格向其購買其以員工認股方式取得之穩懋公司股份二萬股
    ，較與常情事理相符而堪採信，是本案被告就此部分即難認
    與刑法第三百四十二條背信罪為他人處理事務之構成要件相
    符。
  2.本案被告於八十九年間以四十萬元款項取得三萬二千四百股
    之穩懋公司股份一節，有穩懋公司於九十五年十二月十四日
    所發（九五）穩懋字第○六九號函（見本院卷第一七七頁）
    在卷可參，而本案被告係與自訴人約定被告以每股二十元之
    價格出售穩懋公司股份二萬股與自訴人，亦如前述，經比較
    被告取得穩懋公司股份之價格（即每股十二元，小數點以下
    四捨五入）及被告出售與自訴人之價格（即每股二十元），
    二者價差不大，價差尚在被告轉賣得利之合理範圍內，而自
    訴人復未提出其他證據資料顯示被告曾以其他方式施用詐術
    誤導自訴人錯估穩懋公司股份之價值，是本院自難單以被告
    取得穩懋公司股份之價格與出售與自訴人之價格有所差距即
    逕認被告此部分有何詐欺之犯行。
  3.按刑法上侵占罪之成立，以持有他人之物為前提，最高法院
    著有二十八年上字第三三五○號判例要旨可參。次按記名股
    票，由股票持有人以背書轉讓之，並應將受讓人之姓名或名
    稱記載於股票。無記名股票，得以交付轉讓之，公司法第一
    百六十四條亦定有明文。本案被告於八十九年間取得之穩懋
    公司股份三萬二千四百股係因現金增資而取得，且被告並未
    將上開股票背書轉讓或交付與自訴人，亦為被告及自訴人所
    不爭，本案自訴人自始並未取得上開穩懋公司股票之所有權
    ，足堪認定，依據前開規定及說明，被告事後未依約交付上
    開穩懋公司股票之行為，核與刑法侵占罪所定侵占自己持有
    他人所有之物之構成要件有間，被告此部分之行為自難以侵
    占罪論處。
  (3)就自訴人自訴被告設定抵押權與證人丙○○部分：
    證人丙○○於本院審理中到庭結證稱：伊雖不認識被告，但
    被告曾透過代書乙○○來向伊借款，並將系爭房地設定抵押
    權與伊等語（見本院九十六年二月一日審判筆錄）；證人乙
    ○○於本院審理中到庭結證稱：被告於九十一年八月十七日
    透過廣告而與伊之事務所聯繫欲借款，伊即仲介被告向丙○
    ○借款，伊並承辦被告與丙○○間借款及系爭房地抵押權事
    宜等語（見本院九十六年二月一日審判判筆錄），證人丙○
    ○並提出借款契約書在卷可資佐證，本案被告確係於九十一
    年八月間因向證人丙○○借款而將系爭房地設定抵押權與證
    人丙○○一節，堪以認定，本案被告與證人丙○○間並無自
    訴人所指通謀虛偽意思表示之情，本院自難認被告就設定抵
    押權與證人丙○○之行為涉犯使公務員登載不實罪。
  (4)就自訴人自訴被告詐欺二百萬元部分：
    本案自訴人所指被告隱匿未告知系爭房地前設有二抵押權一
    節，為被告所否認，而自訴人就此部分並未提出任何證據資
    料為其佐證，且本案被告於向自訴人借款二百萬元前即已將
    系爭房地設定抵押權與安泰商業銀行及證人丙○○，並早已
    辦妥抵押權設定登記一節，已如前述，則自訴人於被告提出
    系爭房地以借款二百萬元之時，本即可經過查閱系爭房地之
    相關公開登記資料查悉系爭房地業已設定抵押權與他人及抵
    押權額度若干以決定是否出借款項，系爭房地設定抵押權與
    銀行及證人丙○○之情自難因被告未告知而致使自訴人無從
    得知並加以評估，況簽發本票未填載發票日即為無效，為票
    據法所明定，而上開二張本票之票面金額分別僅為二萬元、
    五萬三千元，且被告亦不否認曾向自訴人借得二百萬元之款
    項，均如前所述，自訴人當非僅因被告簽發之上開面額不到
    借款金額十分一之無效本票而貸與被告二百萬元，綜上所述
    ，本案被告向自訴人借款二百萬元部分，亦難認有何施用詐
    術之行為。
  (5)就自訴人自訴被告損害債權部分：
    系爭房地之所有權係於九十三年七月二十六日因經本院強制
    執行拍賣而移轉登記與陳宇欣一節，有臺北市古亭地政事務
    所於九十五年八月十一日所發北市古地三字第○九五三一四
    二五二○○號函附系爭房地登記資料（見本院卷第三九頁至
    第四三頁），系爭房地既係因遭法院強制執行拍賣始移轉所
    有權與被告以外之人，尚難認被告此部分有何損害債權之行
    為，且本案自訴人亦未提出其他證據資料顯現被告於將受強
    制執行之際有何其他損害債權之行為，是被告所辯其並未為
    損害債權之行為，應堪採信。
  (三)綜上各節，自訴人所提出之證據並無法證明被告有其所指之
    上開犯行，此外，本院復查無其他積極證據足資證明被告確
    有自訴人所指之上開犯行，揆諸首揭規定及說明，本案既不
    能證明被告犯罪，即應為無罪判決之諭知，以免冤抑。
據上論斷，應依刑事訴訟法第三百零一條第一項，判決如主文。
中　　華　　民　　國　　96　　年　　2 　　月　　27　　日
                        臺灣臺北地方法院刑事第八庭
                            審判長法  官  陳德民
                                  法  官  孫曉青
                                  法  官  唐于智
如不服本判決，應於判決送達後10日內，向本院提出上訴狀。
上正本證明與原本無異。
                                  書記官  李玟郁
中　　華　　民　　國　　96　　年　　2 　　月　　27　　日
